【裁判字號】    92,台上,6926
【裁判日期】    921211
【裁判案由】    貪污
【裁判全文】
最高法院刑事判決                              九十二年度台上字第六九二六號
    上  訴  人  台灣高等法院台中分院檢察署檢察官
    被      告  甲○○
右上訴人因被告貪污案件，不服台灣高等法院台中分院中華民國九十二年九月二十三
日第二審判決（九十二年度上訴字第一一八七號，起訴案號：台灣彰化地方法院檢察
署九十年度偵字第六八一三號），提起上訴，本院判決如左：
    主  文
原判決撤銷，發回台灣高等法院台中分院。
    理  由
本件原判決以公訴意旨略稱：被告甲○○原係台灣彰化看守所管理員（現已離職），
負責該看守所「一舍」之戒護工作，為依據法令執行公務之人員。其竟於民國八十九
年（起訴書誤載為九十年）七月三十一日，向收容於該看守所「一舍」執行觀察、勒
戒之張文雄（下或稱張某）索賄。張某為使自己在看守所內能過較適舒之生活，乃同
意交付賄款，而將其所有之華南銀行平鎮分行提款卡（帳碼：0000000000
00號）交予被告，並告知其提款卡密碼，由被告自行前往華南銀行員林分行提領現
金新台幣（下同）三萬元。張某又於同年八月二日委託謝永全前往該看守所領取該所
為其保管之現金八萬元，再於翌（三）日由謝永全持往彰化縣田中鎮○○路被告住處
附近轉交予被告。被告又於同年月八日持上述提款卡前往華南銀行員林分行分二次各
領取現金三萬元，而收受賄賂共計十七萬元。嗣張某之母巫桃妹在張某之女張惠慈於
同年八月二十一日領回張某寄放於看守所之物品後，發現張某上述存款遭人竊領而告
知張某，始經該看守所發現。上訴人為掩飾犯行，乃於同年月二十八日返還十七萬元
予張某之母等情，因認被告涉犯貪污治罪條例第五條第一項第三款對於職務上行為收
受賄賂罪嫌。惟經審理結果，認為不能證明被告犯罪，因而撤銷第一審論處被告詐欺
取財罪刑之判決，改為被告無罪之諭知，固非無見。
惟查：按審理事實之法院對於被告有利不利之證據，應一律注意，詳為調查，綜合全
案證據資料，本於經驗法則以定其取捨，並將取捨證據及得心證之理由於判決內詳為
說明。故證據雖已調查，而尚有其他必要部分並未調查，仍難遽為被告有利或不利之
認定。原判決採信證人張文雄之證詞，認被告所辯伊於張某進入看守所觀察、勒戒前
之八十九年七月十五日，即已向張某商借十七萬元，張某乃將其所有華南商業銀行平
鎮簡易型分行（下稱華銀平鎮分行）提款卡交伊，並告知提款密碼，由伊自行提領。
嗣伊先後於同年七月三十一日及同年八月八日共領取九萬元；另張某又委託謝永全於
八月二日將其交看守所保管之現金八萬元領出，而於翌日持往伊住處交伊等情為可信
。因認上述十七萬元係被告向張某所借，並非賄款，而為被告有利之認定。惟卷查被
告在法務部調查局彰化縣調查站調查及第一審供稱：伊與張文雄僅見過三、四次面，
係普通朋友，彼此間並無金錢往來，亦無深交等語（見九十年度偵字第六八一三號偵
查卷第十五頁反面、第一審卷第二十二頁）。倘若屬實，則張某與被告既無深交，亦
未曾有金錢往來，何以其竟願出借十七萬元予被告？已值探究。且被告雖辯稱：伊係
因遭人倒會及信用卡消費待繳，而向張某借款云云（見同上偵查卷第十六頁）。但張
某卻陳稱：被告擬投資作生意錢不夠，故向伊借錢等語（見八十九年度他字第四四五
號偵查卷第二十五頁）；彼二人對於被告借錢之原因，所陳互相歧異，亦有可疑。又
依張某在華銀平鎮分行之存款往來明細表觀之，其帳戶自八十九年四月五日起，至同
年十二月二十一日間，始終保持有存款一百餘萬元以上之紀錄（見九十年度偵字第六
八一三號偵查卷第十九頁）。若張某於入所觀察、勒戒前即有意出借十七萬元予被告
，何以其當時不自行從該帳戶提領十七萬元予被告？卻將上述存有鉅額現金帳戶之提
款卡交由被告自行提領？甚至將其提款密碼告知與其並非深交之被告？似與情理不符
。況被告既因須款週轉而向張某借款十七萬元，則其於張某交付上開提款卡後，衡情
應即前往提領該款使用，始合情理。乃其不此之為，竟遲至張某進入看守所執行觀察
、勒戒後之八十九年七月三十一日及同年八月八日，始持該提款卡前往提款，且分三
次共僅提領九萬元，而未提足其所借之十七萬元？亦與常情有悖。更何況張某當時銀
行帳戶內既有存款一百餘萬元以上，若其確有意借予被告十七萬元，則囑由被告逕以
其提款卡前往領足該款即可成事，何以竟捨簡就繁，一方面由被告持其提款卡提領九
萬元，另一方面由張某向看守所聲請發還其託交保管之八萬元，再委託謝永全代向看
守所領取，然後再由謝某於翌日持往被告住處交予被告？亦有重大疑竇。究竟被告與
張某二人之交情如何？其向張某取款之真正原因何在？轉交款項之謝某是否知情？被
告所供係因被倒會及信用卡消費待繳而向張某借錢一節是否屬實？其向張某借款十七
萬元有無約定利息及償還日期？又張某銀行帳戶內既有超過一百餘萬元之存款，何以
不自行提領十七萬元交予被告？反將其提款卡及密碼交由被告自行提領？其原因為何
？又被告既已取得張某之提款卡及密碼，何以不即自行提足其所借之十七萬元，反遲
至張某進入看守所觀察、勒戒以後，始以該提款卡提領九萬元？此外，張某若有意出
借十七萬元予被告，何以不囑由被告逕以其提款卡前往領足該款，而竟由其向看守所
聲請發還其託交保管之八萬元，再委託謝永全代向看守所領取，然後再由謝某持往被
告住處交予被告？究竟原因何在？以上各項疑點均與判斷被告所辯及張某所陳是否可
信，以及被告向張某所取得之十七萬元究竟係借款或賄款，均有重要之關係，自有深
入詳查探究明白之必要。乃原審對上述各項疑點均未深入根究調查明白，亦未於理由
內加以論敘說明，遽為被告有利之認定，難謂無證據調查未盡及理由不備之違法。檢
察官上訴意旨執以指摘原判決不當，尚非全無理由，應認原判決有撤銷發回之原因。
據上論結，應依刑事訴訟法第三百九十七條、第四百零一條，判決如主文。
中      華      民      國    九十二    年     十二     月     十一     日
                              最高法院刑事第六庭
                                  審判長法官  池  啟  明
                                        法官  石  木  欽
                                        法官  郭  毓  洲
                                        法官  吳  三  龍
                                        法官  吳  信  銘
      右正本證明與原本無異
                                              書  記  官
中      華      民      國    九十二    年     十二     月     十六     日
                                                                       Ｒ


司法院資訊處製作；財團法人民間司法改革基金會備份。
